【裁判字號】    91,訴,814
【裁判日期】    920403
【裁判案由】    贈與稅
【裁判全文】
臺中高等行政法院判決                              九十一年度訴字第八一四號
                              .
    原      告  甲○
    訴訟代理人  楊清筠  律師
                符玉章  律師
    被      告  財政部臺灣省中區國稅局
    代  表  人  乙○○
    訴訟代理人  丙○○
右當事人間因贈與稅事件，原告不服財政部中華民國九十一年九月二十三日台財訴字
第○九一○○二五三六七號訴願決定，提起行政訴訟。本院判決如左︰
    主  文
原告之訴駁回。
訴訟費用由原告負擔。
    事  實
甲、事實概要：緣原告於民國八十八年九月二十九日至十一月九日間提領現金及匯款
    至彰化商業銀行復興分行承峰紡織股份有限公司（下各稱彰化商銀、承峰公司）
    帳戶，無償為其媳婦戴王娟繳納該公司之現金增資股款，金額計新台幣（下同）
    一千六百八十萬元，經被告查獲，乃通知原告於文到十日內補報贈與稅，原告依
    限申報，被告遂按其代繳納股款之金額，核認原告八十八年度本次贈與總額為一
    千六百八十萬元，加計當年度前次贈與一、三八四、三八○元，補徵應納贈與稅
    額三、八六二、三一四元。原告不服，申請復查，未獲變更，向財政部提起訴願
    ，亦經駁回，遂提起行政訴訟。
乙、兩造聲明：
一、原告聲明求為判決：訴願決定、復查決定及原處分均撤銷。
二、被告聲明求為判決：原告之訴駁回。
丙、兩造之陳述：
壹、原告起訴意旨略以：
一、按法律之適用應顧及公平性及法律適用之整體性及權利義務之平衡，不能任意割
    裂適用致輕重失衡。遺產及贈與稅法第四條第二項規定贈與之定義與民法第四百
    零六條規定贈與契約之定義相同，需有贈與人與受贈人間意思表示合致始足當之
    。而觀諸同法第五條規定之立法理由，乃為防止逃漏稅而設之擬制規定。既屬例
    外及法律擬制之規定，被告依該條規定行使稽徵權利時，自應嚴格遵守該條構成
    要件規定以符租稅法律及實質課稅之原則，並考量同法第四條立法精神，就相關
    事實認定是否有與贈與行為相當之無償購置財產行為始能依法課稅。不能僅憑當
    事人間無須贈與意思表示合致且無視原告與第三人間有資金往返之事實，而逕行
    片面認定原告支出之資金即為無償行為，此參前行政法院七十八年判字第一一九
    五號判決意旨「被告機關未經查明，徒以財政部之行政釋示作為認定事實之根據
    ，自有違一般證據法則」可稽。
二、次按遺產與贈與稅法第五條第三款所謂以贈與論，係指以自己之資金無償為第三
    人購置財產者，該資金之移動以贈與論。因此原告以自己資金無償為訴外人戴王
    娟購置股票之事實，首應由被告負舉證責任。亦即應於被告舉證系爭資金流動為
    原告為戴王娟購置股票並且屬無償之行為後，原告方須舉反證證明被告機關憑以
    課稅之基礎即原告與戴王娟間之資金流動，並非無償關係。今被告僅憑原告之匯
    款紀錄，執為對原告課徵贈與稅之唯一證據，且對於原告提出用以證明與戴王娟
    間消費借貸關係存在之支票、借款結算合約書等各項證明文件均一律不予斟酌，
    亦無視股票承購人為戴王娟而非原告，僅憑匯款紀錄即逕行臆測推論原告與戴王
    娟間之資金往來，應係贈與云云，顯有悖於前行政法院三十九年判字第二號、三
    十六年判字第十六號判例及七十五年判字第六八一號判決所揭示之舉證責任法則
    。
三、再戴王娟於八十六及八十七年間陸續借款予原告，共計一千四百八十萬元，有戴
    王娟簽發之支票三紙可證，嗣後於八十八年九月間，原告借款予戴王娟一千六百
    八十萬元，供其繳納購買承峰公司股票之股款，有雙方簽訂之協議書二紙可證。
    上開協議書雖然名義上記載為借貸，惟事實上，係用以清償原告積欠戴王娟之借
    款本金及利息，經扣抵該本金及其間按年利率百分之八計算之利息，原告尚欠戴
    王娟六十萬八千元，亦有雙方簽訂之借款結算合約書可證。按「原告既主張系爭
    資金為消費借貸，被告如仍認為係原告無償為其子支付增資股款，依證據舉證責
    任分配原則，被告應負舉證之責任」，為前行政法院八十四年判字第二二六九號
    判決在案，又前行政法院六十一年判字第七十號判例則以「認定事實，須憑證據
    ，不得出於臆測。」是原告既已提出證據證明系爭資金流動原因係因借貸關係，
    被告自應積極舉證原告為戴王娟購買股票且屬無償行為或者有贈與股票或資金等
    情形，方盡舉證之義務，並非僅消極地否認原告所提出之證據即謂已完成舉證責
    任。
四、原告雖曾有匯款至特定帳戶之事實，亦僅能證明與第三人有金錢往來之記錄，並
    不能證明原告與戴王娟間有相當於贈與股票之無償行為與法律關係之存在。原告
    與戴王娟所訂定之協議書，雖其名義上記載為借貸，渠等真意，將彼此之間以往
    所互欠之債務予以結算清償彼此積欠之本息。僅因當事人不諳法律用語未將真意
    以正確法律用語表達。又原告與訴外人戴黃水剩為夫妻，則戴王娟之前借款予原
    告所簽發之支票，由戴黃水剩提示付款，亦為社會上所常見。被告遽予否認原告
    曾向戴王娟借款之事實，顯無根據，並已違反租稅公平及依法課稅原則。
五、至於原告是否確實依照借款結算合約書之約定，將雙方之借款清償結算完畢乙節
    ，與彼等間資金流動當時是否為無償關係並無直接關聯性。被告未提出反證，卻
    以原告未提供清償證明為由，對原告主張予以否認，尚不足為憑，且違反證據法
    則。再者，戴黃水剩基於與原告間配偶關係，曾向戴王娟表示同意於六十萬八千
    元範圍內免除戴王娟之債務，以為其免除原告前揭積欠之六十萬八千元債務之同
    意條件，就此範圍內亦已生債務免除之效力。又被告主張票據為無因性無法證明
    借貸之原因關係云云，惟票據關係仍為法律行為之一種態樣，票據義務人亦不可
    能無端簽發票據供他人兌現之理。是若被告否認前開票據之原因關係存在或非原
    告主張之借貸關係，依舉證分配法則，應由被告積極舉證證明票據原因關係不存
    在或者非借貸關係，而非空言否認。
貳、被告答辯意旨略以：
一、本件係被告於查核原告之綜合所得稅個案調查時，查獲原告將所有之三勝製帽股
    份有限公司（下稱三勝公司）股票出售與訴外人秦志遠、秦志通、秦凱哲、秦育
    煒、秦坦毅等人，於八十八年九月及十一月間獲得價金一千八百萬元，該筆款項
    存入華南商業銀行清水分行及第一商業銀行大甲分行原告之帳戶後，陸續於同年
    九月二十九日起至十一月九日提領現金五百七十萬元及匯款一千一百一十萬元至
    彰化商銀承峰公司帳戶，用以繳納其媳婦戴王娟投資該公司之現金增資股款，涉
    及遺產及贈與稅法第五條第三款之應以贈與論之行為，被告乃依規定通知原告於
    文到十日內補報贈與稅，原告依限申報，被告爰依其無償為戴王娟繳納股款之金
    額，有承峰公司所提供之股東繳納股款明細表、銀行匯款、提款資料等可憑。核
    認原告本次贈與總額為一千六百八十萬元，於法並無不合。
二、原告雖主張贈與稅之課稅原因為財產之贈與，故須財產給予他人，若僅屬名義之
    變更而非所有權之移轉，不應課徵贈與稅云云，惟按財政部六十八年四月十四日
    台財稅第三二三三八號函釋，遺產及贈與稅法第五條規定財產移轉之應以贈與論
    ，依法課徵贈與稅者，原即以財產之移動為要件，而不問當事人是否有贈與及受
    贈之意思表示一致，與同法第四條規定，究屬有別，原告執以主張，容有誤解。
    另按三勝公司所提供之股東分戶帳及股票買受人等所代繳之證券交易稅一般代徵
    稅額繳款書等，足見原告持有三勝公司股票，並將之出售等事實，是原告如主張
    該出售之股票非其所有，自應負舉證責任，惟經被告以九十年七月十三日中區國
    稅法字第○九○○○四○三八八號函，請原告說明出售之三勝公司等股票之實際
    所有權人為何及移轉資金之原因，其並未提出說明。至所稱其出資為戴王娟承購
    股票並非贈與，而係戴王娟向其無息借款乙節，按該筆款項迄被告核定前並無轉
    回或償還之情形，嗣經被告再以九十年七月十三日中區國稅法字第○九○○○四
    ○三八九號函，請原告就其所稱借與戴王娟之款項，自支付後戴王娟有無清償，
    以及請其提供確實證明文據供核以實其說，惟亦未提出。從而本件財產之移動，
    並不足以證明其為借貸行為。
三、本件原告雖提出支票主張其與戴王娟間資金之往來為借貸關係，惟該支票領款人
    為戴黃水剩，非原告，且按支票之性質係無因證券，其本身並不能證明債務發生
    之真實性，本件並無相關證明資料證明該資金之流向乃借貸而非贈與，次按系爭
    款項原為原告所有，經提出供繳納戴王娟投資之股款，雙方間即有授受之行為，
    外觀上有財產之移動事實，即已符合遺產及贈與稅法第五條規定應以贈與論之構
    成要件，至該資金之流動是否有取得相對之代價或借貸之關係，就原告而言，係
    為積極之事實，就被告而言為消極之事實，依前行政法院三十六年判字第十六號
    判例意旨，自應由原告負舉證責任；本件原告迄未能證明其間有何對價或借貸之
    關係存在，則被告依法律上之擬制，認定其屬贈與，尚非無稽。
    理  由
一、本件原告起訴後被告之代表人業已變更，被告聲明由其新代表人乙○○承受本件
    訴訟，核無不合，應予准許。
二、按「凡經常居住中華民國境內之中華民國國民，就其在中華民國境內或境外之財
    產為贈與者，應依本法規定，課徵贈與稅。」及「財產之移動，具有左列各款情
    形之一者，以贈與論，依本法規定，課徵贈與稅：一．．．三、以自己之資金，
    無償為他人購置財產者，其資金。．．．。」，分別為遺產及贈與稅法第三條第
    一項及第五條第三款所明定。次按「遺產及贈與稅法第五條規定財產移轉時，具
    有所列各款情形之一者，即不問當事人是否有贈與意思表示之一致，均須以贈與
    論，依法課徵贈與稅，與同法第四條所規定之贈與人與受贈人意思表示一致，始
    能成立，原有不同。」，為財政部六十八年四月十四日台財稅第三二三三八號函
    所明釋。
三、本件被告以原告於八十八年九月二十九日至十一月九日間提領現金及匯款至彰化
    商銀承峰公司帳戶，無償為其媳婦戴王娟繳納該公司之現金增資股款，金額計一
    千六百八十萬元，乃通知原告於文到十日內補報贈與稅，原告依限申報，被告遂
    按其代繳納股款之金額，核認原告八十八年度本次贈與總額為一千六百八十萬元
    ，加計當年度前次贈與一、三八四、三八○元，補徵應納贈與稅額三、八六二、
    三一四元。原告不服，循序提起行政訴訟。
四、原告訴稱：因戴王娟於八十六及八十七年間陸續借款一千四百八十萬元予原告，
    又原告於八十八年九月及十一月間借款予戴王娟一千六百八十萬元，供其繳納購
    買承峰公司股票之股款，雙方簽訂有協議書，並經結算後，扣抵該本金及其間按
    年利率百分之八計算之利息，原告尚欠戴王娟六十萬八千元，原告既已提出證據
    證明本件系爭資金流動原因係因借貸關係，被告自應積極舉證原告為戴王娟購買
    股票且屬無償行為或者有贈與股票或資金等情形，不得僅消極地否認原告所提出
    之證據即謂原告贈與一千六百八十萬元予戴王娟。
五、按「動產所有權之歸屬，以占有為要件，銀行、郵局、公司存款為名義存款人所
    有，在未提領前，不能指為他人所有，否則權利義務之主體無從確定，物權將陷
    於紊亂。」，改制前行政法院著有六十二年判字第一二七號判例。又當事人主張
    有利於己之事實，就其事實有舉證責任，民事訴訟法第二百七十七條前段定有明
    文，並為行政訴訟法第一百三十六條規定所準用，再當事人主張之事實，須負舉
    證責任，倘其所提出之證據，不足為主張事實之證明，自不能認其主張之事實為
    真實，改制前行政法院三十六年判字第十六號判例可資參照。經查，本件係被告
    於查核原告之綜合所得稅個案調查時，查獲原告將所有之三勝公司股票出售與訴
    外人秦志遠、秦志通、秦凱哲、秦育煒、秦坦毅等人，於八十八年九月及十一月
    間獲得價金一千八百萬元，該筆款項存入華南商業銀行清水分行及第一商業銀行
    大甲分行原告之帳戶後，陸續於同年九月二十九日起至十一月九日提領現金五百
    七十萬元及匯款一千一百一十萬元至彰化商銀承峰公司帳戶，用以繳納其媳婦戴
    王娟投資該公司之現金增資股款，有銀行匯款、提款資料附原處分卷可佐（第二
    至十八頁），是原告於外觀上業經被告查得有上開資金移轉行為。又稅捐稽徵機
    關並未直接參與當事人間私經濟活動，其能掌握之資料自不若當事人，是稅捐稽
    徵機關如已提出相當事證，客觀上已足能證明當事人之經濟活動，即難謂未盡舉
    證責任。是本件當被告已就原告資金總額、流向及應繳納稅款之要件盡舉證責任
    ，原告否認存在贈與關係，即須舉反證以證其說。
六、原告所稱戴王娟於八十六及八十七年間陸續借款予其一千四百八十萬元，雖提出
    戴王娟簽發之一紙面額為一千萬元（八十八年二月廿八日）另二紙各為二百萬元
    （八十七年四月廿七日及五月十八日）之支票為憑，惟一千萬元之支票是否交付
    原告並由其所領取，原告並未對此提出資金流程，又二紙二百萬元之支票背書人
    為原告之妻戴黃水剩，並非原告，是以此三紙支票尚難認原告有取得戴王娟此一
    千四百萬元資金之事實。又原告於八十八九月二十九日起至十一月九日提領現金
    五百七十萬元及匯款一千一百一十萬元至彰化商銀承峰公司帳戶，用以繳納戴王
    娟之該公司增資股款，在戴王娟簽立上開三紙支票日期之後，原告於八十九年十
    二月十五日提起本件復查申請時，其復查申請書理由中並未提及此節，而主張此
    一千六百八十萬元為戴王娟向其無息借款，如原告與戴王娟雙方有此借貸，此時
    為何未對原告先前向戴王娟之一千四百八十萬元借款予以結算，又原告所提出之
    卷附其二人於八十八年九月二十九日及十一月六日所訂立之協議書，亦未對原告
    所稱之該筆一千四百八十萬元借款結算，已違事理。再原告提出之卷附其與戴王
    娟於八十九年一月二十日借款結算合約書，其上戴明原告結算後，仍積欠戴王娟
    六十萬八千元，因一千六百八十萬元與一千四百八十萬元之差距為二百萬元而非
    六十萬八千元，原告對此稱應扣除其向戴王娟借款一千四百八十萬元，其中各筆
    借款自八十六年二月廿八日起至八十七年五月十八日止之以年息百分之八計算之
    利息二、六○八、○○○元，結算後為原告仍欠六十萬八千元，然原告對戴王娟
    借款一千四百八十萬元有百分之八利息約定，而戴王娟向原告借款一千六百八十
    萬元並無利息約定，又於八十八年九月二十九日原告匯款予戴王娟繳承峰公司增
    資股款至八十九年一月二十日雙方簽訂結算合約書，此期間雙方互有借貸，並未
    結算，而由原告單方計算利息予戴王娟，又戴王娟向原告借款額度高於原告向戴
    王娟所借，此段期間無異戴王娟用原告之資金向原告收利息，實違常理及經驗法
    則，再原告亦未舉出戴王娟此段計息期間有向稅捐稽機關申報利息所得之事證，
    是原告主張其於八十七及八十六年間向戴王娟借款一千四百八十萬元，自難採信
    。
七、從而，原告對於被告上揭所舉證之贈與事實，所提出之反證未能成立以推翻之，
    自不能認其主張之事實為真實，從而，被告依首開遺產及贈與稅法規定及財政部
    函釋意旨，核定原告八十八年度本次贈與總額為一千六百八十萬元，加計當年度
    前次贈與一、三八四、三八○元，補徵應納贈與稅額三、八六二、三一四元，並
    駁回原告之復查申請，並無違誤之處，訴願決定予維持，亦無不合，原告請求撤
    銷原課稅處分、復查決定及訴願決定，為無理由，應予駁回。
據上論結，本件原告之訴為無理由，依行政訴訟法第一百九十五條第一項後段、第九
十八條第三項前段，判決如主文。
中    華    民    國    九十二      年      四        月    三  十      日
                 臺 中 高 等 行 政 法 院   第 四 庭
                                審 判 長 法  官  沈  應  南
                                         法  官  黃  淑  玲
                                         法  官  許  武  峰
右正本證明與原本無異。
如不服本判決，應於判決送達後二十日內向本院提出上訴書狀，其未表明上訴理由者
，應於提起上訴後二十日內向本院提出上訴理由書（須依對造人數附具繕本）；如於
本判決宣示或公告後送達前提起上訴者，應於判決送達後二十日內補提上訴理由書（
須附繕本）。未表明上訴理由者，逕以裁定駁回。
提起上訴應預繳送達用雙掛號郵票拾份（每份三十四元)。
中    華    民    國    九十二      年      四        月      三十      日
                                     法院書記官  詹  靜  宜


司法院資訊處製作；財團法人民間司法改革基金會備份。
